最高法院刑事判決　　　　　　　　　　　　　　　九十一年度台上字第四○九一號
　　上　訴　人　　台灣高等法院台南分院檢察署檢察官
　　被　　　告　　甲○○
　　　　　　　　　王　世
右上訴人因被告等違反公職人員選舉罷免法案件，不服台灣高等法院台南分院中華民
國九十一年四月二十二日第二審判決（九十一年度上訴字第三三五號，起訴案號：台
灣雲林地方法院檢察署九十年度選偵字第八、十號），提起上訴，本院判決如左：
    主  文
上訴駁回。
    理  由
按刑事訴訟法第三百七十七條規定，上訴於第三審法院，非以判決違背法令為理由，
不得為之。是提起第三審上訴，應以原判決違背法令為理由，係屬法定要件。如果上
訴理由狀並未依據卷內訴訟資料，具體指摘原判決不適用何種法則或如何適用不當，
或所指摘原判決違法情事，顯與法律規定得為第三審上訴理由之違法情形，不相適合
時，均應認其上訴為違背法律上之程式，予以駁回。本件原判決維持第一審諭知被告
甲○○、王世等二人均無罪之判決，駁回檢察官在第二審之上訴。係依憑證人王榮造
、呂氣、王連合、劉不、許花梅、黃阿杰、孫富美、王俊泰、王柳綿、王枝、莊淑
惠、王國西及蔡明堂（原判決誤為蘇明堂）等人於警訊中均證述未曾收受過被告甲○
○所交付之候選人文宣、金錢或禮品等賄選物品之證詞，卷附載稱證人王國西、吳坤
明、莊淑惠、吳阿美、王俊泰、孫富美、黃阿杰、許花梅、劉不、王連合、王柳綿、
呂氣、王榮造、王枝等十四人確均屬民進黨黨員之民進黨雲林縣黨部民國九十一年
四月十二日民進雲林字第四一三號函等證據資料，而為論斷。並說明：扣案之八十七
年度村里長選舉人名冊內，劃藍色係表示當時支持對手之選民，粉紅色係表示有可能
支持己方之選民，土黃色係表示外來遷入之幽靈人口，黑色則是最後總結最有可能支
持己方之選民，業經被告甲○○於警訊及偵審中供明，而前後互核相符，衡情被告甲
○○當時身為青蚶村之村長候選人，自行評估可能之得票數，作為競選之方向，非不
可能，參以上述證人均證稱：未收過禮物或金錢等情，及本件並未搜得任何有關賄選
之金錢或禮物，足見該選舉人名冊非供被告甲○○賄選之用。至公訴意旨雖另指該名
冊毫無塵封且有新點之標記，然該名冊毫無塵封僅能證明被告甲○○最近有翻動使用
過該名冊之情形，並無法據此證明被告甲○○即有賄選之行為，尚難據為不利被告甲
○○之認定之理由。從形式上觀察，原判決並無違背法令之情形存在。上訴意旨雖指
：（一）被告甲○○既係幫友人林永春找人頭加入民進黨，自應由林永春申請證明，
惟竟由證人王國西申請該證明，且前開民進黨雲林縣黨部函件所述黨員究指該名冊所
列者或僅指打勾之十四名者，仍有不明。（二）扣案之身分證影本為二十八份，如前
開證人王國西等十四人為民進黨員，其餘十四份作何用途，而被告甲○○於原審供稱
其妻葉玲雅為民進黨員，何以該函未證明葉玲雅係民進黨員。（三 )被告甲○○雖稱
扣案之身分證係要加入民進黨所用，惟此僅經證人王國西、莊淑惠及蔡明堂證實，其
餘證人均未證述有欲加入民進黨之情事，原判決未向民進黨雲林縣黨部查明該函之真
實性，有應於審判期日調查之證據未予調查之違誤。（四）被告等二人於警訊及檢察
官偵查中所供不一，且於偵訊時表情心虛，眼神不定，足見彼等確有該犯行，況一般
民眾均知行賄與受賄均涉刑責，實難期待受賄者供承受賄，原審之自由心證行使難認
無違經驗法則云云。惟查：（一）當事人固得聲請法院調查證據，而法院為發見真實
，亦得依職權調查證據，僅於維護公平正義或對被告之利益有重大關係之事項，始應
依職權調查之，修正刑事訴訟法第一百六十三條第一、二項定有明文。故法院於當事
人主導之證據調查完畢後，認為事實未臻明白，而卷內復有其他足認為有助於發現真
實又足以影響判決結果之證據存在，且有調查之可能者，固得依職權調查證據，但並
無蒐集證據之義務；蒐集證據乃職司追訴犯罪之檢察官之職責，事實審法院調查證據
之範圍仍以案內存在之證據為限。本件原判決已依憑調查所得結果，說明證人王國西
等均無一指認被告甲○○有賄選之情事，而且依卷證資料並無任何證據顯示被告甲○
○有對被告王世賄選之理由，況檢察官於原審審判期日亦未請求向民進黨雲林縣黨部
調查前開函件之真實性，原審縱未再向民進黨雲林縣黨部函查，亦無違誤。再證人吳
坤明、吳阿美、王俊泰、孫富美、黃阿杰、許花梅、王連合、王柳綿、呂氣、王榮造
、王枝等所證有關彼等之國民身分證影本究係作何用途一節，與被告甲○○所供固
亦有未盡相符之處，然彼等所陳被告甲○○均無對之賄選之情事，則無二致，且證人
吳坤明等是否為民進黨黨員，並非可執為被告等有賄選情事之判斷基礎，則原判決縱
未加以調查論述，亦與判決本旨不生影響，是原審綜合全部卷證資料，本於調查所得
心證，而為斟酌取捨後，認證人吳坤明等所證足可採信，此乃事實審法院審判職權之
適法行使，自無違法。上訴意旨主張原判決未向民進黨雲林縣黨部函查，亦未查明證
人吳坤明等是否為民進黨員，原判決有應於審判期日調查之證據未予調查之違誤云云
，係就原審取捨證據之職權行使而為爭執，而其所指原判決違法情事，又顯與法律規
定得為第三審上訴理由之違法情形，不相適合，依首開說明，並非正當之第三審上訴
理由。（二）經查原判決係以被告等於警訊及檢察官偵查中雖所供不一，惟被告等並
無自證無罪之義務，且其否認犯罪所持之辯解，縱無可取，仍不得因此執以反證其犯
罪之論據，原判決所為論斷並無違背證據法則及經驗法則之情形，上訴意旨就被告等
如何有賄選及受賄之犯行，並未依據卷內訴訟資料，具體指明，徒以臆測之詞，主張
被告等於偵查中所供不一，而於偵訊時表情心虛，眼神不定，且一般民眾均知行賄與
受賄均涉刑責，實難期待受賄者供承受賄，原審之自由心證行使難認無違經驗法則等
語，漫事爭執，依上開說明，仍非合法之第三審上訴理由。其上訴違背法律上之程式
，應予駁回。
據上論結，應依刑事訴訟法第三百九十五條前段，判決如主文。
中      華      民      國    九十一    年      七      月    二十四    日
                              最高法院刑事第十庭
                                  審判長法官  林  增  福
                                        法官  邵  燕  玲
                                        法官  吳  昆  仁
                                        法官  陳  世  雄
                                        法官  池  啟  明
      右正本證明與原本無異
                                              書  記  官
中      華      民      國    九十一    年      七      月     三十     日
